臺灣高等法院民事判決　　　　　　　　　　96年度上字第79號
上　訴　人　甲○○
法定代理人　戊○○
訴訟代理人　陳鄭權律師
複　代理人　黃勃叡律師
被　上訴人　乙○○○
訴訟代理人　葉春生律師
上列當事人間請求所有權移轉登記事件，上訴人對於中華民國95
年11月9日臺灣桃園地方法院94年度訴字第786號第一審判決提起
上訴，本院於96年3月21日言詞辯論終結，判決如下：
    主      文
原判決廢棄。
上開廢棄部分，被上訴人應將坐落桃園縣八德市○○○段二七之
三地號面積一千一百六十四平方公尺之土地所有權移轉登記予戊
○○。
第一、二審訴訟費用由被上訴人負擔。
    事實及理由
壹、程序部分：
一、按非法人之團體設有代表人或管理人者，有當事人能力。民
    事訴訟法第40條第3項定有明文。次按寺廟既有一定之辦事
    處及獨立之財產，與乎一定之目的，核與民事訴訟法第40條
    第3項所稱之非法人之團體相當（最高法院43年台上字第143
    號判例要旨參照）。
二、上訴人與被上訴人間請求所有權移轉登記事件，前經原法院
    以上訴人於民國（下同）92年8月1日起訴時，戊○○非上訴
    人之主任管理委員或主持，以上訴人之法定代理人起訴，訴
    之要件有欠缺，亦無從命其補正，其訴為不合法為由，以92
    年度訴字第1325號裁定駁回上訴人之訴，嗣經本院以94年度
    抗字第397號廢棄前開裁定，原審即於94年6月16日以94年度
    訴字第786號裁定命上訴人補正法定代理人之欠缺。查桃園
    縣道教會以95年3月23日（95）桃道五字第105號及95年4月1
    0日（95）桃道五字第106號函覆原審略以：「寺廟負責人是
    寺廟有管理權者之通稱，依據監督寺廟條例第1條『凡有僧
    道住持之宗教上建築物，不論用何名稱均為寺廟』、第6條
    『寺廟財產及法物為寺廟所有，由主持管理之。』是謂寺廟
    設置有住持為基本要件，且自然有寺廟管理權。住持是宗教
    師，必然持有宗教師證件。但臺灣地區道廟則多設管理委員
    會或董事會，其主任委員或董事長均為法定代表人及管理人
    亦即負責人。寺廟管理制度可分為寺廟管理人制、管理委員
    會制及財團法人制，若係寺廟管理人制，則管理人，即為負
    責人，亦即法定代理人。」（原審卷第123至124頁）。上訴
    人未辦理寺廟登記，亦未登記為財團法人，為兩造不爭執之
    事實，上訴人於94年7月1日召開信徒大會，會中選舉管理委
    員會主任委員為戊○○，有甲○○信徒大會會議紀錄附卷可
    憑（原審卷第15至20頁），並經到場開會之信眾即證人林明
    煌、簡順朝、翁麗明、丙○○證述明確（原審卷第78、81、
    82、166頁），揆諸首開說明，上訴人以戊○○為其法定代
    理人起訴，於法核無不合。
貳、實體部分：
一、上訴人起訴主張：
  (一)上訴人甲○○並未辦理寺廟登記，亦非登記之財團法人，然
    因上訴人乃設有管理委員會之寺廟，並有一定之辦事處、獨
    立之財產與以宗教信仰為之一定目的及管理委員即代表人，
    故合於民事訴訟法第43條第3項所規定之非法人團體，自有
    當事人能力。而上訴人之法定代理人戊○○在84年起即擔任
    上訴人之主任委員，並於94年7月1日再度由信徒大會推舉為
    上訴人之主任委員，是戊○○自為上訴人之法定代理人，對
    上訴人之訴訟自有合法代理權，雖戊○○曾於87年曾口頭請
    辭，惟上訴人之管理委員會並未同意戊○○辭職，亦無另行
    選任主任委員，則戊○○仍為上訴人之法定代理人。
  (二)被上訴人所有桃園縣八德市○○○段27之3地號之土地（下
    稱系爭土地），於買受時因土地法第30條規定之限制，與被
    上訴人口頭協議將該土地為實行宗教目的之信託目的而信託
    登記於被上訴人名下，惟被上訴人於88年11月間，在未經上
    訴人之同意下即擅將系爭土地上之建物內之神像搬空，並將
    系爭土地上之建物一樓門窗及入口以鐵皮封圍，被上訴人之
    行為顯已違反上訴人委託被上訴人管理系爭土地之信託目的
    。因土地法第30條規定業於89年1月26日刪除，上訴人於91
    年7月1日發函被上訴人，終止兩造前開信託之約定並請被上
    訴人將系爭土地登記移轉回上訴人所指定之人。被上訴人所
    爭執者乃被上訴人因上訴人建設廟宇所生之債務問題及被上
    訴人曾捐助上訴人建廟之捐款。又被上訴人於原法院92年度
    訴字第1325號所有權移轉登記事件審理中自認所有上訴人債
    務全部理清後，被上訴人願意將土地返還給上訴人。是被上
    訴人確知其僅為系爭土地受託登記之名義上所有權人，否則
    被上訴人即不會有前述之約定及陳述，故被上訴人以其已捐
    贈於上訴人之新台幣（下同）200萬元做為返還信託物之條
    件，顯無依據。而上訴人既已終止兩造之信託約定，被上訴
    人即應將信託物返還於上訴人或返還予上訴人所指定之人。
    求為判決：被上訴人應將坐落桃園縣八德市○○○段27之3
    地號、面積1,164平方公尺之土地所有權移轉登記予戊○○
    。
二、被上訴人則以：
  (一)上訴人應以何人為其法定代理人，應依其管理章程記載內容
    審認之。上訴人於94年7月6日向原審提出陳報狀，然觀其內
    容，稱應到72人，並無依據，且該會議係何人召集、有無召
    集權限、簽到者是否均為信徒以及是否確有其人，並無任何
    章程或規約可憑，亦無其他確實資料可供審認，又其中所稱
    「推選委員19人」，但推選主任委員時，戊○○卻得24票，
    均顯示該次會議具有重大瑕疵，顯不足以補正上訴人法定代
    理人之欠缺。況上訴人乃供奉道教關聖帝君為主神，訴外人
    陳武隆於67年12月1日即以寺廟管理人制度申請參加中華民
    國道教會為團體會員，而非如上訴人所稱係在83年始行成立
    ，而依其上所載，負責人均載明陳武隆，對內負責宮務教務
    ，對外代表本宮等語，又訴外人陳武隆具有道士會員資格，
    亦曾當選為桃園縣道教會第六屆會員代表，顯見訴外人陳武
    隆方為上訴人之法定代理人。而戊○○係於72年間始認識訴
    外人陳武隆與被上訴人，渠未能證明其係適法之主任管理委
    員，且甲○○之寺廟管理制度並非屬「管理委員會制」，而
    係採寺廟管理人制度，故戊○○非甲○○之法定代理人，渠
    以上訴人甲○○之法定代理人身分提起本件訴訟，顯非合法
    ，且亦無從補正，自應依民事訴訟法第249條第1項之規定予
    以裁定駁回。
  (二)戊○○係將1,000萬元贈與上訴人購地建廟，嗣因購地資金
    不足，戊○○遂與被上訴人商議將被上訴人坐落苗栗縣之土
    地以200萬元出賣予戊○○，被上訴人俟將賣得之價金200萬
    元借貸予上訴人，而以1,200萬元購得系爭土地，且系爭土
    地即係以被上訴人上開坐落苗栗縣之土地換得，乃將系爭土
    地登記為被上訴人所有，並非信託登記關係，上述之200萬
    元亦係被上訴人借款給上訴人而非捐贈等語，以為抗辯。
三、原審為上訴人敗訴之判決，上訴人提起上訴，上訴聲明為：
    (一)原判決廢棄。(二)被上訴人應將坐落桃園縣八德市○○○段
    27之3地號面積1,164平方公尺之土地所有權移轉登記予戊○
    ○。(三)第一、二審訴訟費用由被上訴人負擔。上訴理由大要
    ：原審以上訴人未依寺廟登記而現不得為權利主體駁回上訴
    人之請求，惟上訴人係請求土地返還於上訴人所指定之人即
    戊○○，與上訴人現在是否已取得法人格無關。被上訴人未
    就87年1月6日上訴人之開會協議對上訴人主張同時履行抗辯
    權，原審以被上訴人未提出之事實及主張為被上訴人有利之
    判決，顯為訴外裁判等語。被上訴人答辯聲明為：上訴駁回
    。
四、按85年1月26日信託法公布施行前，所謂信託行為，係指委
    託人為自己或第三人之利益，以一定之財產為信託財產，將
    之移轉於受託人，由受託人管理或處分，以達成一定經濟上
    或社會上目的之行為。該法雖係於85年1月26日始經公布施
    行，但其規定，對於在該法施行前成立之信託行為，仍應以
    之為法理而予以適用（最高法院94年台上字第709號、91年
    台上字第358號判決要旨參照）。上訴人主張於83年買受系
    爭土地將其信託登記為被上訴人所有，係於信託法公布施行
    前，是本件仍應以信託法為法理而予適用，先予敘明。
五、上訴人主張為蓋廟而購買系爭土地，將系爭土地信託登記予
    被上訴人，因廟宇已被封，爰終止兩造間信託契約，請求被
    上訴人返還系爭土地所有權予上訴人指定之人等語，經查：
  (一)證人林明煌證述略以：系爭土地買賣係由戊○○拿1,000 萬
    元，被上訴人拿200萬元，為了蓋廟由甲○○使用，土地買
    下之後，因牽涉自耕農身份，所以暫登記被上訴人名下，如
    果開放自耕農登記時就拿回來，因為是要給廟的等語（原審
    卷第78至79頁）；證人簡順朝證述略稱：在上訴人寺廟的樑
    柱上曾貼紅紙寫明戊○○捐出1,000萬元，被上訴人捐出200
    萬元，作為建廟用買受系爭土地是為給上訴人蓋廟，因系爭
    土地為農地，而戊○○住在苗栗，所以登記給被上訴人等語
    （原審卷第80頁）；證人丙○○證稱略以：系爭土地總價款
    由戊○○拿出1,000萬元，被上訴人拿出200萬元，因為當時
    戊○○住在苗栗，不能登記給他，而被上訴人有自耕農身份
    ，所以信託給被上訴人等語（原審卷第166至167頁）；證人
    邱美容證述略稱：系爭土地要1,200萬元，戊○○的錢不夠
    ，所以向被上訴人借200萬元，戊○○買系爭土地是要建廟
    用等語（原審卷第168至169頁）；證人周妙娥證稱略以：系
    爭土地在法律上不能登記為上訴人所有，買受系爭土地是戊
    ○○還願出1,000萬元，另200萬元是被上訴人借給上訴人等
    語（原審卷第169至170頁）；證人翁麗明證稱略以：系爭土
    地是83年所買，當時登記於被上訴人名下，因為要建廟，建
    物是由伊去辦登記，因為廟不能辦理登記，土地既然登記為
    被上訴人，建物也就登記給被上訴人，開會時提及如果廟就
    地合法時，被上訴人應將土地登記還給上訴人等語（原審卷
    第81至82頁）。證人丁○○證稱略以：伊進上訴人寺廟已有
    20多年，起初上訴人寺廟未辦理寺廟登記係因法令緣故，主
    任委員戊○○住在苗栗，系爭土地在桃園，因法令不准予寺
    廟購買，所以信託在被上訴人名下等語（本院卷第29頁反面
    至第30頁）。被上訴人亦自承上訴人還願買地，簽約後伊才
    知道，尾款200萬元付不出來，地主打電話給伊，戊○○以
    200萬元買伊所有之苗栗建地，200萬元借給上訴人，才將系
    爭土地登記為伊名義（本院卷第58頁反面），而上訴人形式
    上有出具感謝狀予兩造，兩造並不爭執（本院卷第58頁）。
    綜上證據，可以認定買受系爭土地係為建廟使用，主要出資
    人為戊○○，因戊○○不能登記為系爭土地所有權人，始信
    託登記被上訴人為系爭土地所有權人是實。
  (二)上訴人寺廟現已無進行任何宗教活動，為兩造不爭執之事實
    （本院卷第49至50頁、第62頁），是上訴人於91年7月1日發
    函予被上訴人終止兩造間信託約定（原審卷第36頁），被上
    訴人自應返還系爭土地。
  (三)上訴人雖未為寺廟登記而不能登記為系爭土地之所有權人，
    惟查上訴人於88年7月18日召開管理委員會作成決議略以：
    「‧‧‧邱美惠所借給本宮新台幣貳佰萬元，如本宮能還清
    ，而其土地及建物所有權無條件過戶給本宮或其指定人。‧
    ‧‧」（原審卷第38至39頁），復於94年7月1日召開信徒大
    會決議略以：「決議相關土地產權登記在主任委員戊○○名
    下，該受託人應立切結書，切結該土地為宮產，不得私用‧
    ‧‧」（原審卷第45至46頁反面），是上訴人既請求被上訴
    人返還系爭土地，並登記予其指定之人即戊○○，係屬有據
    。
六、上訴人以戊○○為其法定代理人起訴核屬適法乙節，於前開
    理由欄第壹項業已敘明，被上訴人辯稱上訴人之法定代理人
    戊○○非適法之主任管理員云云，尚非可採。被上訴人辯稱
    購買系爭土地之資金200萬元係伊借貸予上訴人，方將系爭
    土地登記於其名下等語，惟查系爭土地之買賣價金為1,200
    萬元，訴外人戊○○出資1,000萬元，業據前開證人林明煌
    等證述甚詳，被上訴人亦不爭執，以被上訴人僅出資200萬
    元尚未達買賣價金總額之20%即能登記為所有權人，顯然悖
    於常情。證人林明煌等均稱系爭土地係為上訴人建廟使用，
    因法令限制緣故方登記為被上訴人所有，詳前述，被上訴人
    否認兩造有信託關係，為不可採。又上訴人雖不能登記為系
    爭土地之所有權人，然上訴人已決議將系爭土地登記予其指
    定之人，是被上訴人辯稱不得將系爭土地逕行移轉登記予戊
    ○○云云，亦非可採。
七、綜上所述，上訴人主張兩造間有信託契約，為可採。從而，
    上訴人本於終止信託契約之法律關係，請求被上訴人返還坐
    落於桃園縣八德市○○○段27之3地號、面積1,164平方公尺
    之土地所有權移轉登記予其指定之人戊○○，為有理由，應
    予准許。原審為上訴人敗訴之判決，尚有未洽。上訴意旨指
    摘原判決不當，求予廢棄改判，為有理由。爰由本院予以廢
    棄改判，如主文第二項所示。
八、本件事證已臻明確，兩造其餘攻擊防禦方法及未經援用之舉
    證，經審酌核與本件判決結果不生影響，不再一一論述，附
    此敘明。
九、據上論結，本件上訴為有理由，依民事訴訟法第450條、第
    78條 ，判決如主文。
中　　華　　民　　國　　96　　年　 　3　　月　　30　　日
                          民事第二庭
                              審判長法  官 吳謙仁
                                    法  官 蘇瑞華
                                    法  官 李瓊蔭
正本係照原本作成。
如不服本判決，應於收受送達後20日內向本院提出上訴書狀，其
未表明上訴理由者，應於提出上訴後20日內向本院補提理由書狀
（均須按他造當事人之人數附繕本）上訴時應提出委任律師或具
有律師資格之人之委任狀；委任有律師資格者，另應附具律師資
格證書及釋明委任人與受任人有民事訴訟法第466條之1第1項但
書或第2項（詳附註）所定關係之釋明文書影本。
中　　華　　民　　國　　96　　年　　4 　　月　　2 　　日
　　　　　　　　　　　　　　　書記官 王才生
附註：
民事訴訟法第466條之1（第1項、第2項）：
對於第二審判決上訴，上訴人應委任律師為訴訟代理人。但上訴
人或其他法定代理人具有律師資格者，不在此限。
上訴人之配偶、三親等內之血親、二親等內之姻親，或上訴人為
法人、中央或地方機關時，其所屬專任人員具有律師資格並經法
院認為適當者，亦得為第三審訴訟代理人。
